【裁判字號】    94,訴,2136
【裁判日期】    950929
【裁判案由】    侵權行為損害賠償
【裁判全文】
臺灣板橋地方法院民事判決              94年度訴字第2136號
原      告  乙○○
訴訟代理人  朱容辰律師
被      告  丙○○
訴訟代理人  何朝棟律師
上列當事人間請求侵權行為損害賠償事件，本院於民國95年9 月
12日言詞辯論終結，判決如下：
    主  文
原告之訴及假執行之聲請均駁回。
訴訟費用由原告負擔。
    事  實
甲、原告方面：
一、聲明：
（一）被告應給付原告新臺幣1,700,000 元暨其中1,500,000 元
      自起訴狀繕本送達之翌日起；另200,000 元自民事擴張訴
      之聲明狀繕本送達之翌日起至清償日止，按年息5 ﹪計算
      之利息。
（二）原告願供擔保請准宣告假執行。
二、陳述：
（一）緣原告於民國93年12月29日上午騎乘機車行經永和市○○
      路，適時交燈號誌為紅燈，原告依法停車等候待號誌轉為
      綠燈後，始緩步啟動前行。而被告騎乘車號FQM-809 重型
      機車，竟於號誌已變換為紅燈之情況下，急速強行違規右
      轉撞及原告所騎乘機車，造成原告全身多處受傷（如右肩
      、右膝、踝部扭傷、右肱骨骨折、韌帶斷裂等）。又原告
      於事發時人車翻倒在地，被告非旦未採取任何救助行為，
      反冷漠駐立一旁準備待機逃離現場。
（二）按「不法侵害他人之身體或健康者，對於被害人因此喪失
      或減少勞動能力或增加生活上之需要時，應負損害賠償責
      任」、「不法侵害他人之身體、健康、名譽、自由、信用
      、隱私、貞操，或不法侵害其他人格法益而情節重大者，
      被害人雖非財產上之損害，亦得請求賠償相當之金額。其
      名譽被侵害者，並得請求回復名譽之適當處分」，民法第
      193 條、第195 條第1 項分別定有明文。查原告因被告之
      不法行為，業已造成原告身體受有傷害，依上開民法之規
      定，被告自應負損害賠償之責。
（三）原告請求之損害賠償項目及數額如下：
  １、醫療費用部分：
      原告因被告不法行為造成右肱骨骨折等傷害，原告至起訴
      時業已支出醫療費用新臺幣（下同）30,710元。
  ２、看護費用部分：
      原告因被告侵權行為致無法自理日常生活，亦無法接送照
      顧年幼小孩，誠有僱請他人代為處理之必要。而看護費用
      每月為25,000元，原告業已支出202,000 元。
  ３、計程車車資部分：
      原告前往天主教耕莘醫院永和分院（以下簡稱：耕莘醫院
      ）看診54次，並進行9 次復健療程，每次來回車資約400
      元；而原告亦前往趙英進診所看診94次，每次來回車資約
      200 元，原告共計支出計程車車資40,400元。
  ４、機車修理費用部分：
      原告所有機車業因車禍毀損，原告已支出修理費用10,000
      元。
  ５、將來損失部分：
    (1)原告因被告侵權行為造成之損害，迄今仍持續中，對於將
      來之損失，原告亦有請求之必要，此觀最高法院75年度台
      上字第1828號判決自明。而關於原告損害無法確定之處實
      係受損斷骨之接合狀況，就醫師所言約莫需再觀察半年，
      原告於此段期間雖得工作，但因慣用手無法施力，仍需藉
      由他人協助，則原告就將來之損害賠償額，僅以最低限度
      即6 個月予以主張。
    (2)原告請求將來損失之項目及數額如下：
      醫療費用部分：
        原告現仍需持續回診進行復健，原告以耕莘醫院每次門
        診費用300 元，每月需回診6 次，原告需再支出10,800
        元。
      看護及幫佣費用部分：
        原告每月支付看護及幫佣費25,000元，現以6 個月計，
        尚須支付150,000元。
      工作損失部分：
        原告於上班期間因公受傷，原告截至起訴日起，已請公
        傷假39天又4 小時，然公傷假不足部分，原告僅得以特
        休或改請病假方式代替，依公家機關之考評標準，原告
        今年考績必被考評為乙等以下，則原告約莫短少2 個月
        之考績與年終獎金，以原告每月所得56,655元計算，原
        告將短少113,310 元之收入。
  ６、精神慰撫金部分：
      原告身為人婦、育有二子，擁有正職收入穩定，生活原本
      平安和樂，然今卻因被告不法行為全盤遭到破壞，原告所
      受身心之損害，夜間無法成眠，經耕莘醫院心理醫師診斷
      後，初步認定原告狀況可能係創傷後遺症所致。況被告於
      案發後從未向原告道歉，迄今更未曾探視原告，則原告請
      求近1,150,000 元之精神慰撫金，自屬合理。
（四）對被告抗辯之陳述：
      本件被告爭執其無過失乙事，業經臺灣省臺北縣區車輛行
      車事故鑑定委員會於95年3 月27日函知原告，該鑑定結果
      明白指出：「一、鄭學駕駛普通重型機車，行經無號誌交
      岔路口，支線道車未讓幹線道車先行，為肇事原因。二、
      乙○○駕駛輕型機車，行經行車管制號誌正常路口，依據
      號誌行駛，無肇事因素」等語，足證本件車禍實係被告為
      肇事原因，則被告對本件事故具有過失，要無可疑。
三、證據：提出診斷證明書、律師函、醫療收據、幫佣收據、計
    程車車資收據、請假紀錄查詢表、原告薪資單及扣繳憑單、
    本院94年度交簡字第1066號刑事簡易判決、就診資料、臺灣
    省臺北縣區車輛行車事故鑑定委員會鑑定報告、機車修理證
    明、中央健康保險局辦理職員年度考核注意事項、上訴狀影
    本各1 份，照片6 幀為證，並聲請傳訊證人甲○○。
乙、被告方面：
一、聲明：
（一）原告之訴及其假執行之聲請均駁回。
（二）如受不利之判決，被告願供擔保請准宣告免予假執行。
二、陳述：
（一）按參照95年6 月20日臺灣省車輛行車事故覆議鑑定委員會
      函說明2 略謂「該號誌運作情形究為何是本案肇事原因之
      關鍵」，益徵臺灣省臺北縣區車輛行車事故鑑定委員會之
      鑑定意見，自不得作為本案判決之依據，合先敘明。
（二）查證人鍾維生（原名鍾濠聲）證稱：「我是從竹林路124
      巷口經96巷口後，才聽聞撞擊聲，經一、二十秒見無人幫
      忙，才過去扶起姚、鄭2 人，其時車流量不多」，顯見證
      人並非案發後立即至路中擋車，則案發時之號誌究係紅燈
      或綠燈，且紅、綠燈秒差多少均無從推知。況證人亦證稱
      其不知案發時之號誌為何，足認號誌問題無從為被告不利
      之認定。又參酌原、被告車輛撞擊部位，以及證人鍾維生
      所言「案發現場係被告在前，原告在後」等語，足證本件
      事故係原告從後撞擊被告，至於其他車損衡諸經驗法則，
      實係倒地碰撞所致。
三、證據：提出本院95年度交簡上字第4 號刑事判決影本1 份為
    證。
丙、本院依職權向詠德中醫診所、天主教會耕莘醫院永和分院、
    趙英進診所函查：(一)原告於93年12月29日因車禍事故前往貴
    院就診，於就診期間有無僱請看護之必要？再依其現時之身
    體狀況，現有無長期僱請看護之必要？如有，僱請看護之期
    間約為多久？如係僱請貴院代為安排之看護，其看護費用全
    日、半日之費用為何？另依附件診斷證明書所記載原告之受
    傷程度，是否遺有憂鬱症之情形？(二)原告實際住院期間及其
    於貴院就診（包括因此傷害而住院及門診）所支出之醫療費
    用為何（請就自費部分及健保部分給付分別說明）等事項到
    院。
    理  由
一、原告於起訴狀繕本送達後，於本院民國95年1 月24日提出民
    事擴張訴之聲明狀，將其訴之聲明由：被告應給付原告1,50
    0,000 元，及自起訴狀繕本送達翌日起至清償日止按年息百
    分之五計算之利息，變更為：被告應給付原告1,700,000 元
    暨其中1,500,000 元自起訴狀繕本送達之翌日起，另200,00
    0 元自民事擴張訴之聲明狀繕本送達之翌日起至清償日止，
    按年息5 ﹪計算之利息，係屬應受判決事項聲明之擴張，因
    其基礎事實同一，且核與民事訴訟法第255 條第1 項第3 款
    之規定尚無不合，爰予准許。
二、原告主張其於93年12月29日上午騎乘機車行經永和市○○路
    ，適時交燈號誌為紅燈，原告依法停車等候待號誌轉為綠燈
    後，始緩步啟動前行，而被告騎乘車號FQM-809 重型機車，
    竟於號誌已變換為紅燈之情況下，急速強行違規右轉撞及原
    告所騎乘機車，造成原告右肩、右膝、踝部扭傷、右肱骨骨
    折、韌帶斷裂等處受傷等情，固據提出診斷證明書、律師函
    、醫療收據、幫佣收據、計程車車資收據、請假紀錄查詢表
    、原告薪資單及扣繳憑單、本院94年度交簡字第1066號刑事
    簡易判決、就診資料、臺灣省臺北縣區車輛行車事故鑑定委
    員會鑑定報告、機車修理證明、中央健康保險局辦理職員年
    度考核注意事項、上訴狀影本各1 份，照片6 幀為證，惟被
    告除不否認與原告間有於上揭時、地發生交通事故外，其餘
    均予否認，並辯稱被告就本件交通事故之發生應無過失等語
    。則按侵權行為所發生之損害賠償請求權，以有故意或過失
    不法侵害他人權利為其成立要件，若其行為並無故意或過失
    ，即無賠償之可言，最高法院49年台上字第2323號著有判例
    ，是以本件首應審究者，則為被告就本件行車事故之肇事有
    無過失之問題。
三、按當事人主張有利於己之事實者，就其事實有舉證之責任，
    民事訴訟法第277 條前段定有明文。又民法第184 條第1 項
    前項規定侵權行為以故意或過失不法侵害他人之權利為成立
    要件，故主張對造應負侵權行為責任者，應就對造之有故意
    或過失負舉證責任（參照最高法院58年台上字第1421號判例
    意旨）。本件原告既主張被告應負侵權行為損害賠償責任，
    則其就被告之行為具有過失之主觀上要件，自應負舉證之責
    任。茲查：
（一）原告就此雖援引本院94年度交簡字第1066號刑事判決之認
      定為證明，惟查，本院94年度交簡字第1066號刑事簡易判
      決認被告駕車有疏未注意車前狀況，隨時採取必要之安全
      措施，且有轉彎車未讓直行車先行之情形，以致發生本件
      車禍致原告受傷，係過失傷害人之身體，並處被告拘役50
      日，如易科罰金以佰元折算壹日，此固有上述刑事簡易
      判決之影本1 份在卷可稽，但經被告對該判決提起上訴後
      ，業經本院以95年度交簡上字第4 號刑事判決予以撤銷，
      並諭知被告無罪之判決，此業經本院依職權調閱該刑事卷
      宗查證屬實，是上開94年度交簡字第1066號刑事判決既經
      撤銷而失其效力，其所為事實認定，亦無從拘束本院。況
      且，按刑事判決所為事實之認定，於獨立民事訴訟之裁判
      時，本不受其拘束，法院自得斟酌全辯論意旨及調查證據
      之結果，依自由心證，為與刑事判決相異之認定。最高法
      院著有41年台上字第1307號判例意旨可資參照。是本院自
      得斟酌全辯論意旨及調查證據之結果，依自由心證，為事
      實之認定，不受本院94年度交簡字第1066號刑事判決認定
      之拘束。
（二）再查，依本院95年度交簡上字第4 號刑事卷內所附臺北縣
      政府警察局永和分局95年3 月1 日北縣警永偵字第095000
      6013號函附之補繪現場圖及現場照片所示（見本院上開刑
      事卷第39至42頁，原現場圖漏繪中興街及若干燈光管制號
      誌），臺北縣永和市○○路91巷及對面之96巷（東西方向
      ）與竹林路（南北方向）之「十」字型路口，僅在該路口
      東南角之竹林路上設置1 個燈光管制號誌，且該號誌係屬
      單面號誌，燈面朝南，僅有沿竹林路由南往北方向而來之
      車輛、行人可目睹該號誌之變換情形，至自竹林路91巷內
      駛至該路口之車輛，則僅能看見該號誌之背面，無從觀察
      該號誌變換之情形，惟竹林路北方距離上開「十」字型路
      口約30公尺處，另與中興街交會成「卜」字型路口，其上
      設有1 個雙面號誌，且該雙面號誌因與上開「十」字型路
      口之單面號誌均在管制竹林路之車流，距離甚近，二者之
      燈光轉換均屬一致，此觀上開兩個路口間係劃設單一整體
      之網狀線已明，而原告於上開刑事案件審理時亦陳稱其當
      時駕駛機車沿竹林路由南往北方向行駛，行經竹林路與竹
      林路91巷口前，因等紅燈而停車後，非觀看該路口之單面
      號誌，而係觀看前方竹林路與中興街口雙面號誌之燈光轉
      換情形等語至明（見本院上開刑事卷第78頁）。而駕駛人
      沿竹林路91巷由東往西方向行駛靠近該巷與竹林路之「十
      」字型路口，於距離竹林路之道路邊緣線5.6 公尺處，可
      清楚看見上開竹林路與中興街之「卜」字型路口雙面號誌
      之燈光轉換情形，此據臺灣省臺北縣區車輛行車事故鑑定
      委員會派人現場勘查無訛，有該委員會出具之95年3 月22
      日北縣鑑字第950133號鑑定意見書1 件附於刑事卷可參（
      見本院上開刑事卷第50頁）。而依證人鍾濠聲於上開刑案
      審理時到庭證稱：當時我從竹林路往中興街方向行走，通
      過竹林路96巷（即竹林路91巷之對面）路口，就聽到後方
      有碰一聲，回頭看到兩部機車倒在地上，男的（指被告）
      機車在外側，位置比較前面，女的（指原告）機車在內側
      ，位置比較後面；……我經過竹林路96巷時，竹林路是綠
      燈，我是看告證二上方照片正顯示黃燈的那個號誌（指竹
      林路與中興街口之雙面號誌）；……我平常走路就會注意
      燈號，而且當時竹林路有車子正在通行，我是在還沒有過
      竹林路96巷前，就看到燈號是綠燈；但之後聽到碰一聲時
      ，沒有注意竹林路之燈號；我通過竹林路96巷口時，沒有
      停下來等紅燈，當時是綠燈，我是直接通過；通過該巷口
      後，快到地下道時聽到撞擊聲，時間我無法估計，距離約
      從法庭應訊台至旁邊牆壁的距離；……我回頭看到兩部機
      車倒地時，竹林路上有其他車子在通行，但車流量不多等
      語（見本院上開刑事卷第106 至109 頁），參以現場圖及
      卷附之車禍現場照片（見檢察署他字卷第57至59頁）所示
      ，本件事故發生後，竹林路現場路面留有2 條約呈相互平
      行之刮地痕，均由南往北延伸，顯係肇事雙方之機車倒地
      後分別所致，而當時被告騎乘FQM-809 號牌重型機車，原
      告騎乘RFU-918 號牌輕型機車，兩車於碰撞後，其最後靜
      止位置，被告之機車係在前、靠近道路外側，原告之機車
      係在後、靠近道路內側等情，此據證人鍾濠聲到庭證述明
      確，已如前述，足認上開外側之刮地痕係被告機車所致，
      而內側之刮地痕則係原告機車所造成，兩相比較，原告機
      車造成之刮地痕，起始位置在前，長度較長，堪認其於倒
      地之際，位置應在被告機車之後方，且速度不在被告機車
      之下，是被告是否確有疏未注意車前狀況，且有轉彎車未
      讓直行車先行之情形，已非無疑。
（三）又本件經送臺灣省車輛行車事故覆議鑑定委員會鑑定結果
      ，認為：「本案因乙○○（即原告）機車行向路口，設有
      行車管制號誌，因雙方當事人對該號誌運作情形各執一詞
      ，涉及號誌問題，姚車如未依號誌指示（闖紅燈）行駛，
      為肇事原因，反之，依綠燈號誌指示行駛，則無肇事因素
      。因無相關跡證，故本會未便遽予覆議」等語，有該委員
      會95年6 月20日府覆議字第0950100374號函1 件附於刑事
      卷可參（見本院上開刑事卷第63頁），無異亦認定於原告
      闖紅燈之情形下，尚難苛責被告違反任何注意義務。至臺
      灣省臺北縣區車輛行車事故鑑定委員會95年3 月22日北縣
      鑑字第950133號鑑定意見書，固認為：「丙○○（即被告
      ）駕駛普通重型機車，行經無號誌交岔路口，支線道車未
      讓幹線道車先行，為肇事原因」云云（見本院刑事卷第52
      頁），惟此既係以原告遵守號誌（無闖紅燈）之事實為基
      礎下，所為之鑑定結果，今原告是否闖紅燈既有可疑之處
      ，鑑定基礎已生動搖，其結果尚非可採，是上開臺灣省臺
      北縣區車輛行車事故鑑定委員會所出具之鑑定意見亦不足
      為不利被告之認定。此外，原告復未提出其他積極事證證
      明被告有何應注意、能注意而不注意之情形，自難認被告
      就事故之發生有何過失之行為，即與侵權行為損害賠償之
      要件不符。
四、從而，原告本於侵權行為之規定，請求被告應賠償1,700,00
    0 元，暨其中1,500,000 元自起訴狀繕本送達之翌日起，另
    200,000 元自民事擴張訴之聲明狀繕本送達之翌日起至清償
    日止，按年息5 ﹪計算之利息，尚屬於法無據，為無理由，
    應予駁回。
五、因本案事證已臻明確，兩造其餘主張、陳述及所提之證據暨
    攻擊防禦方法，經本院審酌後，認與本案判斷結果無影響，
    均毋庸再予一一審酌，附此敘明。
六、結論：本件原告之訴為無理由，依民事訴訟法第78條，判決
    如主文。
中    華    民    國    95    年    9     月    29    日
                  民事第三庭    法  官  邱靜琪
以上正本，係照原本作成。
如對本判決上訴，須於判決送達後20日內向本院提出上訴狀
中    華    民    國    95    年    9     月    29    日
                                書記官  白俊傑


司法院資訊處製作；財團法人民間司法改革基金會備份。
